【裁判字號】    98,訴,76
【裁判日期】    980611
【裁判案由】    贈與稅
【裁判全文】
臺中高等行政法院判決
                                        98年度訴字第76號
                              .
原      告  甲○○
訴訟代理人  徐承蔭  律師
複代理人    蔡譯智  律師
被      告  財政部臺灣省中區國稅局
代  表  人  乙○○
訴訟代理人  丙○○
上列當事人間因贈與稅事件，原告不服財政部中華民國97年11月
28日台財訴字第09700516830號訴願決定（案號：第00000000號
），提起行政訴訟。本院判決如下︰
    主  文
原告之訴駁回。
訴訟費用由原告負擔。
    事實及理由
一、事實概要：緣原告於民國（下同）92年7月17日將其所有坐
    落於苗栗縣卓蘭鎮○○○段290地號農業用地（以下簡稱系
    爭農地），贈與其子詹庚昇及詹庚旻，原經被告核定不計入
    贈與總額新台幣（下同）8,606,556元，並列管5年。嗣被告
    查得系爭農地於96年10月11日經台灣苗栗地方法院拍賣移轉
    予第三人，核屬管制期間內未繼續作農業使用，乃核定原告
    92年度贈與總額8,606,556元，淨額7,606,556元，追繳贈與
    稅額1,068,770元。原告不服，申請復查未獲變更，提起訴
    願亦遭駁回，遂提起本件行政訴訟。
二、本件原告主張：
    (一)拍賣之性質，依實務見解固認為係屬私法上買賣，惟其效
      力仍屬私法上之買賣有所不同。強制執行之拍賣其性質，
      固採私法說，惟其強制執行之程序，其查封，乃在剝奪在
      執行債務人就執行標的物之處分權，改由國家執行機關取
      得處分權之執行行為。其就拍賣（移轉）之進行，雖由執
      行機關代執行債務人為出賣人，惟拍賣（移轉）之與否，
      仍非執行債務人所得意思決定，核與「私法上之買賣」仍
      有本質上之不同。本案系爭農地係被法院強制拍賣由第三
      人承受，並非原告或受贈人自願出售，故無出賣移轉於第
      三人之事實存在。
    (二)又查本件系爭農地，仍為農業使用，繼續迄今，此觀苗栗
      縣政府前於97年1月24日會勘紀錄，其中認定系爭農地「
      現場已完成整地」，更認定「依規定繼續作農業使用」，
      此有前揭函文可稽。是系爭農地在被告所令期限前，即已
      繼續作農業使用，與遺產及贈與稅法第20條第1項第5款並
      無違悖。
    (三)再查，系爭農地曾向苗栗縣卓蘭鎮農會借款並設定抵押權
      ，贈與時已告知受贈人須承擔該筆借款債務，贈與總額應
      予以扣除受贈人承擔之債務與利息。又系爭農地法院拍定
      金額僅2,720,000元，應以該金額核定贈與價值。
    (四)依遺產及贈與稅法第20條第1項第5款規定，並未設有移轉
      於第三人之限制，據此，茍其土地仍繼續作為農業使用，
      或在有關機關令期限內恢復作農業使用，即與該法所定無
      違，合於其立法之意旨與規範之目的，然財政部89年7月
      11日台財稅第0000000000號函及91年10月28日台財稅字第
      0910456668號函釋認為：「包含承受人將土地所有權移轉
      」等情，亦即就土地所有權之移轉，亦認為係「未將土地
      繼續作農業使用」，其函釋屬行政規則，已逾越法律之規
      定，對人民財產權增加法律所無之限制，與憲法第23條法
      律保留原則以及第15條保障人民財產權之意旨不符，有違
      「租稅法律主義」。
    (五)聲明求為判決訴願決定及原處分（復查決定）均撤銷。
三、被告則以：
    (一)查原告前於82年6月9日向卓蘭鎮農會借款，並提供系爭農
      地，以供卓蘭鎮農會設定最高限額144萬元（被告誤繕為
      140萬元）抵押權。次查原告於92年7月17日將該筆農業用
      地，贈與其子詹庚昇及詹庚旻承受繼續作農業使用，嗣因
      原告積欠卓蘭鎮農會借款未償還，經該農會聲請強制執行
      ，並經台灣苗栗地方法院於96年10月11日拍賣移轉予第三
      人。原告主張該筆農地係由法院強制拍賣，並非其本人或
      受贈人自願出售，惟查拍賣仍屬買賣之一種，係以債務人
      為出賣人，拍定人為買受人，拍賣機關法院僅係代替債務
      人立於出賣人之地位，法院拍賣與財產所有人本身出售並
      無不同。又查原告於92年7月24日申報贈與該筆農地，贈
      與稅申報書扣除額乙欄，並未有受贈人應承擔農會借款或
      其他贈與負擔之記載，另原告與受贈人所訂立之土地贈與
      所有權移轉契約書，記載贈與權利價值8,606,556元，亦
      未有受贈人須承擔原告卓蘭鎮農會借款之約定，此外經該
      農會於97年6月18日以卓鎮農信字第0972000522號函復略
      以，該筆農地贈與其子後，並無辦理債務人變更登記，至
      於系爭農地贈與財產價值之計算，依遺產及贈與稅法業已
      明定，係以贈與人贈與時之時價為準，而所謂時價，土地
      係以贈與時公告現值8,606,556元為準，是原告主張均無
      可採。末查系爭農業用地已移轉由第三人承受，經被告初
      查於97年3月27日以中區國稅苗縣一字第0970025068號函
      請原告及受贈人詹君等2人，於文到1個月內回復所有權登
      記並提供繼續作農業使用之證明文件供核，惟迄今仍未回
      復所有權登記，是原核定原告92年度贈與總額8,606,556
      元，予以追繳贈與稅1,068,770元，並無不合，財政部訴
      願決定亦持相同見解。原告不服，提起本訴主張該筆農業
      用地係被法院強制拍賣由第三人承受，並非其所得意思決
      定，並非其本人或受贈人自願出售，故無出賣移轉於第三
      人之事實存在，另系爭土地原係堆置砂石、泥土、洗砂石
      機器等，經苗栗縣政府於97年1月24日實地複勘已完成整
      地，足認並無承受人未將系爭農地繼續作農業使用，不應
      核課贈與稅云云。
    (二)查農業用地之免稅，本係貫徹政策性及目的性之獎勵措施
      ，受獎勵者應嚴謹遵守管制規定，當優惠條件不復存在，
      自應恢復課稅狀態。次查免徵贈與稅之農業用地，承受人
      （即受贈人）於承受後5年內出售予他人時，已喪失所有
      權，對土地無任何權能，經稽徵機關通知限期回復所有權
      登記並繼續作農業使用，仍未依限辦理者，自應依法追繳
      應納稅賦，財政部89年7月11日台財稅第0000000000號及
      91年10月28日台財稅字第0910456668號函釋甚明。原告所
      有系爭農地，既經申請核准依遺產及贈與稅法第20條第1
      項第5款規定，不計入贈與總額免課贈與稅，應自贈與日
      即92年2月17日起列管5年；惟該土地於96年10月11日經台
      灣苗栗地方法院拍賣而移轉登記予第三人，經被告初查於
      97年3月27日以中區國稅苗縣一字第0970025068號函請原
      告及受贈人詹庚昇及詹庚旻等2人，於文到1個月內回復所
      有權登記並提供繼續作農業使用之證明文件，惟迄未能提
      示相關回復證明文件供核，已構成上開條款但書規定「受
      贈人自受贈之日起5年內，未將該土地繼續作農業使用且
      未在有關機關所令期限內恢復作農業使用，‧‧‧應追繳
      應納稅賦」之情形，自應依法追繳贈與稅。末查苗栗縣政
      府雖於97年1月24日複勘已完成整地，惟此係台灣苗栗地
      方法院96年10月11日拍賣移轉予第三人之後所發生，即便
      第三人已恢復農業使用，惟原告之承受人（受贈人詹君2
      人）仍未回復所有權登記並繼續作農業使用，被告按該系
      爭農地贈與時之公告現值，核定贈與總額8,606,556元，
      淨額7,606,556元，追繳贈與稅額1,068,770元，洵無違誤
      等情資為抗辯。
    (三)聲明求為判決駁回原告之訴。
四、兩造之爭點：(一)系爭農地經遭法院拍賣移轉第三人，是否符
    合遺產及贈與稅法第20條第1項第5款未繼續作農業使用之規
    定，應追繳贈與稅？(二)系爭農地附有抵押權，是否符合遺產
    及贈與稅法第21條贈與附有負擔者，由受贈人負擔部分應自
    贈與額中扣除之規定？經查：
    (一)系爭農地經遭法院拍賣移轉予第三人，是否符合遺產及贈
      與稅法第20條第1項第5款未繼續作農業使用之規定，應追
      繳贈與稅？
      1.按「左列各款不計入贈與總額‧‧‧五、作農業使用之
        農業用地及其地上農作物，贈與民法第1138條所定繼承
        人者，不計入其土地及地上農作物價值之全數。受贈人
        自受贈之日起5年內，未將該土地繼續作農業使用且未
        在有關機關所令期限內恢復作農業使用且未在有關機關
        所令期限內恢復作農業使用，或雖在有關機關所令期限
        內已恢復作農業使用而再有未作農業使用情事者，應追
        繳應納稅賦。」為遺產及贈與稅法第20條第1項第5款前
        段所明定。次按「農業用地依農業發展條例第38條第1
        項、第2項暨遺產及贈與稅法第17條第1項第6款、第20
        條第1項第5款前段規定免徵遺產稅或贈與稅，目的係在
        獎勵承受人能將農業用地繼續作農業使用，惟為防止承
        受人於核准免稅後違規使用、廢耕或移轉等不將農業用
        地繼續作農業使用，致失租稅獎勵之目的，且農業用地
        於開放自由買賣後，其流通性與一般土地無異，更為避
        免富有之人於年老、重病臨終前或欲將財產為贈與前，
        先將現金、股票等財產轉換成農業用地，俟於繼承或贈
        與移轉享受免稅之優惠後，承受人復得隨時將農業用地
        出售取得現金，致農業用地淪為規避遺產稅或贈與稅之
        工具，故同款項後段規定『承受人自承受之日起五年內
        ，未將該土地繼續作農業使用‧‧‧，應追繳應納稅賦
        。』所稱『承受人‧‧‧未將該土地繼續作農業使用』
        ，已包含承受人將土地所有權移轉。另因承受人將該土
        地移轉予他人，其已喪失所有權，對土地已無任何權能
        ，自無從再將該土地繼續作農業使用，除移轉原因符合
        上開款項後段但書規定之死亡繼承移轉或徵收移轉外，
        即應予追繳應納稅賦。」、「依遺產及贈與稅法第17
        條第1項第6款或第20條第1項第5款規定免徵遺產稅或贈
        與稅之農業用地，於列管五年內經初次查獲承受人未將
        該農地繼續作農業使用，其情形如係承受人將該農地移
        轉者，應限期令其回復所有權登記並繼續作農業使用，
        如未於期限內回復所有權登記並繼續作農業使用始予追
        繳稅賦。」亦經財政部89年7月11日台財稅字第0890453
        990號函及91年10月28日台財稅字第0910 456668號函釋
        在案。
      2.而農地之免稅，本係貫徹政策性及目的性之獎勵措施，
        受獎勵者應嚴謹遵守管制規定，當優惠條件不復存在，
        自應恢復課稅狀態。免徵贈與稅之農業用地，承受人於
        承受後5年內出售予他人時，已喪失所有權，對土地無
        任何權能，復經稽徵機關通知限期回復所有權登記並繼
        續作農業使用，仍未依限辦理者，自應依遺產及贈與稅
        法第20條第1項第5款規定，追繳應納稅賦，財政部89年
        7 月11日台財稅第0000000000號及91年10月28日台財稅
        字第0910456668號函釋有案，上揭函釋，係主管機關之
        財政部就遺產及贈與稅法第20條第1項第5款所為解釋，
        核與遺產及贈與稅法規定並無牴觸，自可採用。
      3.原告所有系爭農地，原經申請核准依遺產及贈與稅法第
        20條第1項第5款規定，不計入贈與總額免課贈與稅，自
        贈與日即92年2月17日起列管5年；惟該土地於96年10月
        11日經台灣苗栗地方法院拍賣而移轉登記予第三人，經
        被告初查於97年3月27日以中區國稅苗縣一字第0970025
        068號函請原告及受贈人詹庚昇及詹庚旻等2人，於文到
        1個月內回復所有權登記並提供繼續作農業使用之證明
        文件（見原處分卷第56頁至第62頁），惟迄未能提示相
        關回復證明文件供核，顯已符合上開條款但書規定「受
        贈人自受贈之日起5年內，未將該土地繼續作農業使用
        且未在有關機關所令期限內恢復作農業使用，‧‧‧應
        追繳應納稅賦」之情形，自應依法追繳贈與稅。
      4.另苗栗縣政府於96年10月1日經會同相關單位人員至系
        爭土地實地勘查結果系爭土地上堆置砂石、泥土及洗砂
        石機等，未依法從事農頁使用，有苗栗縣政府96年11月
        23日府農農字第0960175357號函附苗栗縣農業用地核准
        不課徵土地增值稅或免徵遺產稅、贈與稅案件定期查核
        清單附原處分卷可稽（見原處分卷第23頁及第24頁），
        而苗栗縣政府雖再於97年1月24日複勘時已完成整地，
        惟此係台灣苗栗地方法院96年10月11日拍賣移轉予第三
        人之後所發生，即便第三人已恢復農業使用，惟原告之
        承受人（受贈人詹君2人）仍未回復所有權登記並繼續
        作農業使用，依贈與人要享有遺產及贈與稅法第20條第
        1 項第5款規定之免稅優惠，以受贈人將受贈之土地作
        農業使用為前提。而喪失所有權者，該土地供農業使用
        之可能性即急遽下降（除非其能以承租或借貸之方式，
        向新所有權人取得耕作權限）。本件原告之土地經法院
        拍賣移轉第三人，既不能踐履被告所函請原告回復所有
        權登記之要求，又無法提出系爭農地仍由受贈人作農業
        使用之事實，從而被告按該系爭農地贈與時之公告現值
        ，核定贈與總額8,606,556元，淨額7,606,556元，追繳
        贈與稅額1,068,770元，並無違誤。
    (二)系爭農地附有抵押權，是否符合遺產及贈與稅法第21條，
      贈與附有負擔者，由受贈人負擔部分應自贈與額中扣除之
      規定？
      1.按「遺產及贈與財產價值之計算，以被繼承人死亡時或
        贈與人贈與時之時價為準；‧‧‧。」、「第一項所稱
        時價，土地以公告土地現值或評定標準價格為準；房屋
        以評定標準價格為準。」、「依本法第21條在贈與額中
        扣除之負擔，以具有財產價值，業經履行或能確保其履
        行者為限，負擔內容係向贈與人以外之人為給付，得認
        係間接之贈與者，不得主張扣除。」為遺產及贈與稅法
        第10條第1項、第3項、遺產及贈與稅法施行細則第18條
        第1項所規定。而遺產及贈與稅法第21條固規定贈與附
        有負擔者，應自贈與總額中扣除，惟所謂贈與附有負擔
        ，係指贈與契約附有條件，使受贈人負擔為一定給付之
        債務者而言（最高行政法院91年度判字第1510號、93年
        度判字第637號判決意旨參照）。
      2.查原告前於82年6月9日向卓蘭鎮農會借款，並提供系爭
        苗栗縣卓蘭鎮○○○段290地號（90年11月3日辦理重測
        ，原地號為卓蘭段1963-6地號）農業用地，以供卓蘭鎮
        農會設定最高限額144萬元抵押權（見原處分卷第70頁
        至第75頁）。原告於92年7月17日將該筆農業用地，贈
        與其子詹庚昇及詹庚旻承受繼續作農業使用，嗣因原告
        積欠卓蘭鎮農會借款未償還，經該農會聲請強制執行，
        並經台灣苗栗地方法院於96年10月11日拍賣移轉予第三
        人，原告於92年7月24日申報贈與該筆農地，贈與稅申
        報書扣除額乙欄，並未有受贈人應承擔農會借款或其他
        贈與負擔之記載（見原處分卷第14頁至第16頁贈與稅申
        報書），另原告與受贈人所訂立之土地贈與所有權移轉
        契約書，記載贈與權利價值8,606,556元，亦未有受贈
        人須承擔原告卓蘭鎮農會借款之約定（見原處分卷第10
        頁土地贈與所有權移轉契約書），另苗栗縣卓蘭鎮農會
        於97年6月18日以卓鎮農信字第0972000522號函復被告
        以，該筆農地贈與其子後，並無辦理債務人變更登記（
        見原處分卷第89頁），是系爭農地之抵押權並不符上述
        遺產及贈與稅法第21條附有負擔之規定，自不得從贈與
        總額扣除，原告主張應依拍賣價格核計贈與總額，並扣
        除系爭農地之抵押權云云，核不足採。被告依贈與時系
        爭農地之土地公告現值為時價，核定原告92年度贈與總
        額8,60 6,556元，予以追繳贈與稅1,068,770元，並無
        不合。
五、綜上所述，原告所訴並非可採，本件原處分及復查決定並無
    違誤，訴願決定予以維持，亦無不合。原告訴請撤銷，為無
    理由，應予駁回。
六、據上論結，本件原告之訴為無理由，依行政訴訟法第195條
    第1項後段、第98條第1項前段，判決如主文。
中    華    民    國    98    年    6    月    11    日
                臺中高等行政法院第三庭
                          審判長法  官  王  茂  修
                                法  官  林  金  本
                                法  官  莊  金  昌
以上正本證明與原本無異。
如不服本判決，應於判決送達後20日內向本院提出上訴書狀，其
未表明上訴理由者，應於提起上訴後20日內向本院提出上訴理由
書（須依對造人數附具繕本）；如於本判決宣示或公告後送達前
提起上訴者，應於判決送達後20日內補提上訴理由書（須附繕本
）。未表明上訴理由者，逕以裁定駁回。
中    華    民    國    98    年    6    月    11    日
                                書記官  林  昱  妏


司法院資訊處製作；財團法人民間司法改革基金會備份。
